【裁判字號】    89,訴,457
【裁判日期】    900817
【裁判案由】    分割共有物
【裁判全文】
臺灣彰化地方法院民事判決                          八十九年度訴字第四五七號
    原      告  甲○
    訴訟代理人  洪崇欽律師
    複代 理 人  乙○○
                趙惠如律師
    被      告  張火增
右當事人間請求分割共有物事件，本院判決如左：
    主      文
兩造共有坐落彰化縣彰化市○○段四一七地號、地目建、面積三四三．九八平方公尺
之土地准予原物分割，其中如複丈成果圖所示編號Ａ部分、面積一四三．一四平方公
尺分歸原告取得；編號Ｂ部分、面積一四三．一四平方公尺分歸被告取得；編號Ｃ部
分、面積五七．七０平方公尺原為既成巷道供公眾通行，由兩造依其應有部分二分之
一維持共有。
訴訟費用由兩造各自負擔二分之一。
    事      實
甲、原告方面：
  一、聲明：除訴訟費用裁判外，如主文所示。
  二、陳述：
    (一)坐落彰化縣彰化市○○段四一七地號、地目建、面積三四三．九八平方公尺
        (重測前為同市○○段一八七之一三五地號、地目建、面積三一四平方公尺)
        之土地為兩造所共有，應有部分各為二分之一。系爭土地依物之使用目的並
        無不能分割之情形，兩造間亦無不分割之特約，又兩造間就系爭土地無法協
        議分割，爰依民法第八百二十三條第一項及第八百二十四條第二項規定提起
        本訴。
    (二)系爭土地為建地，而建地之分割，應以分割結果建築房屋，始符合經濟效用
        原則，最高法院民國  (下同)八十四年度台上字第二九二七號及八十五年度
        台上字第二一二六號判決意旨參照。系爭土地因被告在東南側蓋有二樓房屋
        ，故將複丈成果圖所示編號Ｂ部分土地歸由被告取得，俾使該房屋及所在土
        地同為被告所有，另編號Ａ部分之土地歸由原告取得，原告得以建屋居住，
        又編號Ｃ部分之土地為既成巷道，供公眾通行數十年，應由兩造依應有部分
        比例維持共有，兩造亦得利用該既成巷道對外聯絡，原告提出之分割方案對
        兩造應屬合理公平。
    (三)對被告抗辯之陳述：
    １、兩造間就系爭土地並無分管契約，被告占用系爭土地較完整之有利位置建築
        房屋，對原告而言應構成侵權行為，自不能以房屋所占位置，作為分配土地
        之標準。況系爭土地扣除被告先行建屋使用部分，其餘土地呈不規則狀，無
        法完整規劃利用，對原告極為不公平，不得據此為分割方法。
    ２、依原告主張之分割方案，縱會拆除被告部分房屋，然並不影響房屋結構，若
        拆除房屋樓梯，樓梯亦可再為裝設，被告之房屋仍可使用，並未受到任何妨
        害，故被告抗辯稱拆除後房屋無法使用云云，不足採信。
    ３、依臺灣省畸零地使用規則第三條規定，正面路寬七公尺以下最小寬度為三公
        尺，最小深度為十二公尺，而被告所建房屋占用中間部分之土地，該房屋之
        地基基礎已逾越房屋所在位置，若原告日後建屋需再退縮０．九公尺至一公
        尺  (視被告房屋之地基位置而定)，則剩餘土地面寬僅二．八公尺，不符合
        最小面寬三公尺規定，自無法建築房屋使用，故被告提出之分割方案顯不合
        理。
  三、證據：提出土地登記謄本二件及地籍圖謄本二件為證。
乙、被告方面：
  一、聲明：原告之訴駁回，訴訟費用由原告負擔。
  二、陳述：
    (一)系爭土地之二層樓地上物為被告獨資興建，迄今十餘年，被告希在分割後保
        持建物之完整，若建物所在位置逾越被告之應有部分，被告願以每坪新台幣
        (下同)六萬元向原告價購。(參見八十九年七月二十一日言詞辯論筆錄)。
    (二)依原告提出之分割方案將使被告所有建物遭部分拆除，被告無法同意。
    (三)被告所有建物超過應有部分而占用系爭土地部分，願以每坪公告地價加二成
        價購。(參見九十年六月二十二日言詞辯論筆錄)
  三、證據：提出建築改良物所有權狀影本一件為證。
丙、本院依原告聲請囑託彰化縣彰化地政事務所指派測量員會同本院及兩造勘測系爭
    土地，並製作複丈成果圖到院。
    理      由
一、本件原告主張系爭土地為兩造共有，應有部分各為二分之一，系爭土地因物之使
    用目的並無不能分割之情形，兩造間亦未訂有不分割之特約，且無法協議分割之
    事實，已據其提出土地登記謄本二件及地籍圖謄本二件各在卷為憑，核屬相符，
    亦為被告所不爭執，是原告之主張自堪信為真實。
二、按各共有人，得隨時請求分割共有物。又分割之方法，不能協議決定者，法院得
    因任何共有人之聲請，命以原物分配於各共有人。民法第八百二十三條第一項及
    第八百二十四條第二項分別定有明文。本件系爭土地既為兩造所共有，而兩造間
    復無法達成分割之協議，已如前述，則原告基於系爭土地共有人之身分訴請裁判
    分割系爭土地，依首揭法條規定，核無不合，應予准許。
三、又系爭土地為鄉村區乙種建築用地，其地形呈類似東南 (窄)、西北 (寬)走向之
    梯形，西北面與同段四三五、四三四地號毗鄰部分有二公尺寬之既成巷道，供公
    眾通行，其面積為五七．七０平方公尺，東北面鄰接道路，足供對外聯絡使用，
    而系爭土地偏南部分有被告所有二層樓建物，其基地面積為一五七平方公尺 (測
    量至該建物之滴水界限) ，目前供被告居住使用，偏北部分建有老舊土造房屋一
    間，外觀殘破，不堪使用，兩造均同意該房屋在分割後拆除，其餘部分均為空地
    等情，業據本院依原告聲請囑託彰化縣彰化地政事務所指派測量員於民國 (下同
    ) 八十九年六月十二日、同年八月二十二日及九十年五月一日三度會同本院及兩
    造勘測系爭土地屬實，製有勘驗筆錄三件及命測量員繪製複丈成果圖附卷可按，
    而依上開複丈成果圖所示─被告所有建物含地基之面積既多達一五七平方公尺，
    未含地基面積亦為一０六平方公尺，均已逾越該建物所有權狀記載之九七．七五
    平方公尺，扣除被告應負擔前揭既成巷道面積二分之一即二八．八五平方公尺，
    原告可受分配之土地面積僅一五八．一三平方公尺，已少於原告依其應有部分應
    受分配土地面積一七一．九九平方公尺，若再扣除原告實際不得使用之前揭既成
    巷道應負擔面積二八．八五平方公尺及被告所有建物南側之空地部分，則可供被
    告建屋使用之土地面積將少於一三０平方公尺，再加上該部分土地呈半梯形，不
    似被告占用建屋部分之土地地形方正，若依被告抗辯保持其建物之完整而為分割
    ，將使原告在系爭土地分割後仍無法規劃建屋使用，對原告顯然不利，縱令被告
    有意價購逾越其應有部分之占用土地部分，惟依系爭土地之使用現況，本院認為
    僅有被告價購原告應有部分之全部土地，或拆除被告所有建物之一部，俾使原告
    日後得在系爭土地建屋使用二途而已。又依被告在本院歷次言詞辯論期日之陳述
    ，其堅稱不同意拆除該建物之一部，亦不願明確表示願以合理價格購買原告應有
    部分之全部土地 (因僅價購部分土地，原告所有剩餘土地將形成畸零地，更無法
    為有效之規劃利用) ，則為使系爭土地在分割後兩造均得以建屋使用，符合公平
    正義原則，系爭土地之分割方案應以原告主張之分割方法者為可採─即複丈成果
    圖所示編號Ａ部分歸原告取得，編號Ｂ部分歸被告取得，編號Ｃ部分為既成巷道
    ，已供公眾通行數十年，應由兩造依其應有部分比例二分之一繼續維持共有。再
    依原告主張之分割方案，被告所有建物占用原告應受分配土地面積二二．七七平
    方公尺，參酌被告所有建物為南北棟雙拼二樓建物，該方案將使北棟建物拆除一
    部(包括出入使用之樓梯)，對南棟建物之完整性不生影響，被告僅須變更該建物
    之內部格局及重建樓梯，該建物仍可居住使用，並非如被告抗辯所稱該建物無法
    居住使用云云，故本院諭知系爭土地之分割方法如主文第一項所示。至被告雖因
    系爭土地分割而受有建物遭部分拆除之損害，然此屬依系爭土地使用現況而為分
    割，所衍生必要之惡，且被告未經系爭土地其他共有人之同意，擅自在系爭土地
    建屋使用，占用部分復逾越其應有部分，對原告而言自構成侵權行為，故被告既
    屬侵權行為之加害人，其因系爭土地分割所受之損害，亦無請求賠償之權利可言
    ，併予敘明。
四、又本件為分割共有物事件，被告在訴訟程序進行中提出各項攻擊防禦方法，要為
    伸張或防衛其權利所必要，爰命勝訴當事人之原告負擔訴訟費用之一部，故諭知
    如主文第二項所示。
五、結論：本件原告之訴為有理由，並依民事訴訟法第七十八條、第八十一條第二款
    ，判決如主文。
中      華      民      國    九十      年      八      月     十七     日
                                    臺灣彰化地方法院民事第二庭
                                        法      官    林    金    灶
右為正本係照原本作成。
如對本判決上訴，應於判決送達後二十日內向本院提出上訴狀。
中      華      民      國    九十      年      八      月     十七     日
                                        法院書記官    邱    柏    滄


司法院資訊處製作；財團法人民間司法改革基金會備份。
